---
title: 'AGREGADOS MACROECONÔMICOS'
subtitle: 'Macroeconomia </br> (ADM03F)'
author: 'Autor: Victor Valerio'
date: 'Última atualização: `r format(Sys.Date(),"%d-%m-%Y")`'
output:
  xaringan::moon_reader:
    lib_dir: libs
    css: xaringan-themer.css
    nature:
      highlightStyle: github
      highlightLines: true
      countIncrementalSlides: false
      ratio: 16:9
---

```{r xaringan-themer, include=FALSE, warning=FALSE}
# PACOTES UTILIZADOS: ----
library(xaringanthemer)
library(xaringanExtra)

# CONFIGURAÇÃO DA FONTE: ----
style_mono_light(base_color = '#1c5253',
                  text_font_size = '30px',
                  header_h1_font_size = '3rem',
                  header_h2_font_size = '2rem',
                  header_h3_font_size = '1.5rem')

# CONFIGURAÇÃO PADRÃO CHUNK: ----
knitr::opts_chunk$set(echo = F,
                      cache = T,
                      results = 'asis', 
                      warning = F, 
                      message = F, 
                      error = F, 
                      fig.align = 'center', 
                      out.width = '100%')

# RECURSOS DO SLIDE: ----
use_scribble()
use_search(show_icon = TRUE)
```

```{r}
# PACOTES NECESSÁRIOS
library(ggplot2)
library(magrittr, include.only = '%>%')

# IMPORTAÇÃO DOS DADOS:
agregados_macroeconomicos_id <- sidrar::get_sidra(
  api = '/t/1621/n1/all/v/all/p/all/c11255/90707,93404,93405,93406,93407,93408/d/v584%202') %>%
  janitor::clean_names() %>% 
  dplyr::mutate(date = lubridate::yq(trimestre_codigo), 
                format = '%Y-%m') %>% 
  dplyr::select(date, valor, setores_e_subsetores) %>%
  dplyr::mutate(setores_e_subsetores = dplyr::case_when(
    setores_e_subsetores == 'PIB a preços de mercado' ~ 'Y',
    setores_e_subsetores == 'Despesa de consumo das famílias' ~ 'C',
    setores_e_subsetores == 'Formação bruta de capital fixo' ~ 'I',
    setores_e_subsetores == 'Despesa de consumo da administração pública' ~ 'G',
    setores_e_subsetores == 'Exportação de bens e serviços' ~ 'X',
    setores_e_subsetores == 'Importação de bens e serviços (-)' ~ 'M')) 

# ARRUMAÇÃO DOS DADOS:
agregados_macroeconomicos <- agregados_macroeconomicos_id %>%
  dplyr::rename('Componente' = setores_e_subsetores,
                'Data' = date, 
                'Valor' = valor) 
```  

## TÓPICOS ABORDADOS

  ---

<br>

- [**Identidades Macroeconômicas**](#introducao)


- [**Produto Agregado e Produto Interno Bruto (PIB)**](#pib)


- [**Fluxo Circular da Renda**](#fcr)

---
class: inverse, center, middle 
name: introducao


## IDENTIDADES MACROECONÔMICAS


---
<div style="text-align: justify">


## IDENTIDADES MACROECONÔMICAS

  ---

**CONCEITOS**
  
  
- Para entender o funcionamento básico da economia de um país é útil iniciar a apresentação por meio 
da definição de 3 conceitos iniciais da macroeconomia, são eles:
  

  - **PRODUTO AGREGADO** (OU OFERTA AGREGADA);
  
  - **RENDA AGREGADA**;
  
  - **DEMANDA AGREGADA** (OU DESPESA AGREGADA/CONSUMO AGREGADO).
  
  
---
<div style="text-align: justify">


## IDENTIDADES MACROECONÔMICAS

  ---

- **PRODUTO AGREGADO**: Corresponde a **soma de valores (R$)** de todos os **bens (ou serviços) finais** 
produzidos em um determinado **país** em um determinado **período de tempo** (**variável de fluxo**).


$$ Produto \ Agregado = \sum_{x = 1}^{n}P_iQ_i$$
$P_i =$ Preço do **bem (ou serviço) final** i;
  
$Q_i =$ Quantidade produzida do **bem (ou serviço) final** i;
  
$i =$ **bem (ou serviço) final** $(i = 1, 2,..., n)$
  
  
---
<div style="text-align: justify">


## IDENTIDADES MACROECONÔMICAS

  ---

- **BEM (OU SERVIÇO) FINAL**: São bens e serviços que **não são utilizados** em nenhuma etapa de um 
processo de produção, isto é, não são insumos de produção. 

- **BEM (OU SERVIÇO) INTERMEDIÁRIO**: São bens e serviços que **são utilizados** em algum processo de produção (mercantil), isto é, são insumos de produção. 

- Para entender melhor a definição de produto agregado, bens finais e bens intermediários, vamos 
partir de um exemplo teórico de uma economia que produz apenas um bem final: o pão.


---
<div style="text-align: justify">


## IDENTIDADES MACROECONÔMICAS

  ---


**PREMISSAS DO EXEMPLO TEÓRICA**


  - **3 Processos Produtivos**: Produção de Trigo, Produção de Farinha de Trigo e 
  Produção de Pão;
  
  - **Bens Intermediários**: Trigo e Farinha (são insumos de produção);
  
  - **Bens Finais**: Pão (não é insumo de produção).
  
  
---
<div style="text-align: justify">


## IDENTIDADES MACROECONÔMICAS

  ---

```{r , results = 'asis', echo = F, warning = F, message = F, error = F, fig.align ='center', out.width = '100%'}


library(magrittr)


library(kableExtra)


cronograma <- data.frame(
  
  a = c('TRIGO', 'FARINHA', 'PÃO'),
  
  b = c('R$ 0', 'R$ 15', 'R$ 35'),
  
  c = c('R$ 15', 'R$ 35', 'R$ 60'),
  
  d = c('R$ 15', 'R$ 20', 'R$ 25'))

knitr::kable(cronograma, 
             
             escape = FALSE,
    
             format = 'html',
             
             col.names = c('PRODUTO', 'PREÇO DO INSUMO (custo de produção)', 
                           
                           'PREÇO DO PRODUTO (preço de venda)', 
                           
                           'VALOR ADICIONADO (valor agregado)'),
             
             align = c('c', 'c', 'c', 'c')) %>%
  
  kable_styling(bootstrap_options = 'striped')
  

```


---
<div style="text-align: justify">


## IDENTIDADES MACROECONÔMICAS

  ---


```{r , results = 'asis', echo = F, warning = F, message = F, error = F, fig.align ='center', out.width = '100%'}


library(magrittr)


library(kableExtra)


cronograma <- data.frame(
  
  a = c('TRIGO', 'FARINHA', 'PÃO'),
  
  b = c('R$ 0', 'R$ 15', 'R$ 35'),
  
  c = c('R$ 15', 'R$ 35', 'R$ 60'),
  
  d = c('R$ 15', 'R$ 20', 'R$ 25'))

knitr::kable(cronograma, 
             
             escape = FALSE,
    
             format = 'html',
             
             col.names = c('PRODUTO', 'PREÇO DO INSUMO (custo de produção)', 
                           
                           'PREÇO DO PRODUTO (preço de venda)', 
                           
                           'VALOR ADICIONADO (valor agregado)'),
             
             align = c('c', 'c', 'c', 'c')) %>%
  
  kable_styling(bootstrap_options = 'striped')
  

```

  - Como existem 3 processos produtivos, também existem **3 custos de produção** 
  e 3 **preços de venda** (um para cada processo produtivo), sendo que, o custo 
  de produção de um processo de produção é igual ao preço de venda do processo
  de produção anterior (ou processo de produção fornecedor);


---
<div style="text-align: justify">


## IDENTIDADES MACROECONÔMICAS

  ---


```{r , results = 'asis', echo = F, warning = F, message = F, error = F, fig.align ='center', out.width = '100%'}


library(magrittr)


library(kableExtra)


cronograma <- data.frame(
  
  a = c('TRIGO', 'FARINHA', 'PÃO'),
  
  b = c('R$ 0', 'R$ 15', 'R$ 35'),
  
  c = c('R$ 15', 'R$ 35', 'R$ 60'),
  
  d = c('R$ 15', 'R$ 20', 'R$ 25'))

knitr::kable(cronograma, 
             
             escape = FALSE,
    
             format = 'html',
             
             col.names = c('PRODUTO', 'PREÇO DO INSUMO (custo de produção)', 
                           
                           'PREÇO DO PRODUTO (preço de venda)', 
                           
                           'VALOR ADICIONADO (valor agregado)'),
             
             align = c('c', 'c', 'c', 'c')) %>%
  
  kable_styling(bootstrap_options = 'striped')
  

```
  
  - Em cada processo de produção, a **diferença entre o preço de venda e o custo 
  de produção** gera o respectivo **valor adicionado** (ou valor agregado).
  

---
<div style="text-align: justify">


## IDENTIDADES MACROECONÔMICAS

  ---


```{r , results = 'asis', echo = F, warning = F, message = F, error = F, fig.align ='center', out.width = '100%'}


library(magrittr)


library(kableExtra)


cronograma <- data.frame(
  
  a = c('TRIGO', 'FARINHA', 'PÃO'),
  
  b = c('R$ 0', 'R$ 15', 'R$ 35'),
  
  c = c('R$ 15', 'R$ 35', 'R$ 60'),
  
  d = c('R$ 15', 'R$ 20', 'R$ 25'))

knitr::kable(cronograma, 
             
             escape = FALSE,
    
             format = 'html',
             
             col.names = c('PRODUTO', 'PREÇO DO INSUMO (custo de produção)', 
                           
                           'PREÇO DO PRODUTO (preço de venda)', 
                           
                           'VALOR ADICIONADO (valor agregado)'),
             
             align = c('c', 'c', 'c', 'c')) %>%
  
  kable_styling(bootstrap_options = 'striped')
  

```

  - O valor de venda de um processo de produção é igual a soma entre o custo de 
  produção e o valor adicionado do respectivo processo;
  

---
<div style="text-align: justify">


## IDENTIDADES MACROECONÔMICAS

  ---


```{r , results = 'asis', echo = F, warning = F, message = F, error = F, fig.align ='center', out.width = '100%'}


library(magrittr)


library(kableExtra)


cronograma <- data.frame(
  
  a = c('TRIGO', 'FARINHA', 'PÃO'),
  
  b = c('R$ 0', 'R$ 15', 'R$ 35'),
  
  c = c('R$ 15', 'R$ 35', 'R$ 60'),
  
  d = c('R$ 15', 'R$ 20', 'R$ 25'))

knitr::kable(cronograma, 
             
             escape = FALSE,
    
             format = 'html',
             
             col.names = c('PRODUTO', 'PREÇO DO INSUMO (custo de produção)', 
                           
                           'PREÇO DO PRODUTO (preço de venda)', 
                           
                           'VALOR ADICIONADO (valor agregado)'),
             
             align = c('c', 'c', 'c', 'c')) %>%
  
  kable_styling(bootstrap_options = 'striped')
  

```
 
  - Por sua vez, o custo de produção de um processo produtivo é igual ao valor 
  de venda do processo de produção anterior (ou do processo de produção do 
  fornecedor). Assim, o valor de venda de um produto já leva em consideração os 
  valores de venda dos processos produtivos anteriores;

---
<div style="text-align: justify">


## IDENTIDADES MACROECONÔMICAS

  ---


```{r , results = 'asis', echo = F, warning = F, message = F, error = F, fig.align ='center', out.width = '100%'}


library(magrittr)


library(kableExtra)


cronograma <- data.frame(
  
  a = c('TRIGO', 'FARINHA', 'PÃO'),
  
  b = c('R$ 0', 'R$ 15', 'R$ 35'),
  
  c = c('R$ 15', 'R$ 35', 'R$ 60'),
  
  d = c('R$ 15', 'R$ 20', 'R$ 25'))

knitr::kable(cronograma, 
             
             escape = FALSE,
    
             format = 'html',
             
             col.names = c('PRODUTO', 'PREÇO DO INSUMO (custo de produção)', 
                           
                           'PREÇO DO PRODUTO (preço de venda)', 
                           
                           'VALOR ADICIONADO (valor agregado)'),
             
             align = c('c', 'c', 'c', 'c')) %>%
  
  kable_styling(bootstrap_options = 'striped')
  

```
  
  - Por este motivo, o Produto Agregado não soma os valores de venda de cada 
  produto, evitando o **erro da dupla contagem**.
  
  
---
<div style="text-align: justify">


## IDENTIDADES MACROECONÔMICAS

  ---


```{r , results = 'asis', echo = F, warning = F, message = F, error = F, fig.align ='center', out.width = '100%'}


library(magrittr)


library(kableExtra)


cronograma <- data.frame(
  
  a = c('TRIGO', 'FARINHA', 'PÃO'),
  
  b = c('R$ 0', 'R$ 15', 'R$ 35'),
  
  c = c('R$ 15', 'R$ 35', 'R$ 60'),
  
  d = c('R$ 15', 'R$ 20', 'R$ 25'))

knitr::kable(cronograma, 
             
             escape = FALSE,
    
             format = 'html',
             
             col.names = c('PRODUTO', 'PREÇO DO INSUMO (custo de produção)', 
                           
                           'PREÇO DO PRODUTO (preço de venda)', 
                           
                           'VALOR ADICIONADO (valor agregado)'),
             
             align = c('c', 'c', 'c', 'c')) %>%
  
  kable_styling(bootstrap_options = 'striped')
  

```


- No exemplo do pão, ao se somar os valores totais de produção de cada processo 
produtivo, tem-se que O valor total do processo produtivo trigo é somado três vezes
e o valor total do processo produtivo da farinha é somado duas vezes;

---
<div style="text-align: justify">


## IDENTIDADES MACROECONÔMICAS

  ---


```{r , results = 'asis', echo = F, warning = F, message = F, error = F, fig.align ='center', out.width = '100%'}


library(magrittr)


library(kableExtra)


cronograma <- data.frame(
  
  a = c('TRIGO', 'FARINHA', 'PÃO'),
  
  b = c('R$ 0', 'R$ 15', 'R$ 35'),
  
  c = c('R$ 15', 'R$ 35', 'R$ 60'),
  
  d = c('R$ 15', 'R$ 20', 'R$ 25'))

knitr::kable(cronograma, 
             
             escape = FALSE,
    
             format = 'html',
             
             col.names = c('PRODUTO', 'PREÇO DO INSUMO (custo de produção)', 
                           
                           'PREÇO DO PRODUTO (preço de venda)', 
                           
                           'VALOR ADICIONADO (valor agregado)'),
             
             align = c('c', 'c', 'c', 'c')) %>%
  
  kable_styling(bootstrap_options = 'striped')
  

```


- Este é, justamente, o exemplo já explicado de **erro de dupla contagem**.

---
<div style="text-align: justify">


## IDENTIDADES MACROECONÔMICAS

  ---


```{r , results = 'asis', echo = F, warning = F, message = F, error = F, fig.align ='center', out.width = '100%'}


library(magrittr)


library(kableExtra)


cronograma <- data.frame(
  
  a = c('TRIGO', 'FARINHA', 'PÃO'),
  
  b = c('R$ 0', 'R$ 15', 'R$ 35'),
  
  c = c('R$ 15', 'R$ 35', 'R$ 60'),
  
  d = c('R$ 15', 'R$ 20', 'R$ 25'))

knitr::kable(cronograma, 
             
             escape = FALSE,
    
             format = 'html',
             
             col.names = c('PRODUTO', 'PREÇO DO INSUMO (custo de produção)', 
                           
                           'PREÇO DO PRODUTO (preço de venda)', 
                           
                           'VALOR ADICIONADO (valor agregado)'),
             
             align = c('c', 'c', 'c', 'c')) %>%
  
  kable_styling(bootstrap_options = 'striped')
  

```


- Também podemos depreender que o valor total do processo produtivo do único bem final 
do exemplo, o pão, já leva em consideração todos os valores adicionados em cada processo produtivo 
(sendo que, no caso do trigo, o valor adicionado é o próprio valor de venda pois não há custo de 
produção);

---
<div style="text-align: justify">


## IDENTIDADES MACROECONÔMICAS

  ---


```{r , results = 'asis', echo = F, warning = F, message = F, error = F, fig.align ='center', out.width = '100%'}


library(magrittr)


library(kableExtra)


cronograma <- data.frame(
  
  a = c('TRIGO', 'FARINHA', 'PÃO'),
  
  b = c('R$ 0', 'R$ 15', 'R$ 35'),
  
  c = c('R$ 15', 'R$ 35', 'R$ 60'),
  
  d = c('R$ 15', 'R$ 20', 'R$ 25'))

knitr::kable(cronograma, 
             
             escape = FALSE,
    
             format = 'html',
             
             col.names = c('PRODUTO', 'PREÇO DO INSUMO (custo de produção)', 
                           
                           'PREÇO DO PRODUTO (preço de venda)', 
                           
                           'VALOR ADICIONADO (valor agregado)'),
             
             align = c('c', 'c', 'c', 'c')) %>%
  
  kable_styling(bootstrap_options = 'striped')
  

```


- Assim, ao mesmo tempo que todas as contribuições para produção em cada processo produtivo são 
consideradas, não incorremos no erro da dupla contagem. Neste contexto, acabamos de representar uma nova **abordagem para cálculo do produto agregado**, calculada a partir da **soma do 
valor adicionado em cada processo de produção**.
  
  
---
<div style="text-align: justify">


## IDENTIDADES MACROECONÔMICAS

  ---


- Em uma economia real não existem apenas três processos, mas uma **infinidade processos de produção
de diferentes setores econômicos**. Isto pode dificultar a definição de qual produto é intermediário 
e qual produto é final;

<br>

- Uma maneira alternativa de mensurar o **Produto Agregado** é utilizar a referida **soma dos valor 
adicionados (ou, valores agregados)**.



---
<div style="text-align: justify">


## IDENTIDADES MACROECONÔMICAS

  ---

- Uma vez entendido o conceito de produto agregado, pode-se passar à explicação de renda agregada;

- **Renda Agregada: Corresponde a soma de valores (R$) de todas as remuneração dos fatores de
produção em uma determinada economia**;

- Inicialmente este conceito é pouco esclarecedor e uma revisão de algumas definições microeconômicas 
são necessárias para seu melhor entendimento.

---
class: inverse
<div style="text-align: justify">


## CONCEITO COMPLEMENTAR

  ---


- Os FATORES DE PRODUÇÃO são os recursos (ou insumos) utilizados no processo de produção, exemplo:

<br>

_Para produzir, o dono de uma empresa precisa escolher um local para realizar as atividades (esse 
local é um recurso), pessoas para executar as atividades (esses trabalhadores são recursos), o dono 
da empresa pode realizar um empréstimo para comprar uma máquina (este dinheiro é um recurso). Estas 
são escolhas mínimas de um empresário (e sua administração também é um recurso)._


---
class: inverse
<div style="text-align: justify">


## CONCEITO COMPLEMENTAR

  ---

- Por sua vez, o detentores dos recursos (ou insumos) devem ser remunerados pela utilização e a 
remuneração de cada fato de produção recebe um nome diferente, são eles:

    - A remuneração pelo USO DO LOCAL (capital físico) é o ALUGUEL;
    - A remuneração pelo USO DO TRABALHO é o SALÁRIO;
    - A remuneração pelo USO DO EMPRÉSTIMO (capital monetário) é o JUROS;
    - A remuneração pelo USO DA ADMINISTRAÇÃO (RISCO) é o LUCRO.


---
<div style="text-align: justify">


## IDENTIDADES MACROECONÔMICAS

  ---


- **Renda Agregada (RA)**: soma de valores (R$) de 
todas as remuneração dos fatores de produção em uma determinada economia;
  
  
$$RA = \sum_{}^{}Aluguéis + \sum_{}^{}Salários + \sum_{}^{}Juros + \sum_{}^{}Lucros$$
$Aluguéis$: remuneração pelo uso do capital físico;
  
$Salários$: remuneração pelo uso do trabalho;
  
$Juros$: remuneração pelo uso do capital monetário;
  
$Lucros$: remuneração pelo uso da administração.
  
  
---
<div style="text-align: justify">

## IDENTIDADES MACROECONÔMICAS

  ---

- Como se pode depreender, o valor agregado em um processo de produção corresponde ao valor 
necessário para remunerar todos os envolvidos na etapa produtiva;


- Portanto, a **renda de cada processo de produção é igual ao valor agregado em cada processo de 
produção**;


- Com base no descrito, a associação entre produto e renda se torna imediata.


---
<div style="text-align: justify">

## IDENTIDADES MACROECONÔMICAS

  ---

- **PRODUTO AGREGADO (Abordagem 1)**: Soma de todos os valores (R$) dos bens finais produzidos em uma 
economia em um período;


- **PRODUTO AGREGADO (Abordagem 2): Soma de todos os valores agregados (R$) em uma economia em um 
período**;


- **RENDA AGREGADA (Abordagem 1)**: Soma de valores (R$) de todas as remuneração dos fatores de 
produção em uma determinada economia;


- **RENDA AGREGADA (Abordagem 2): Soma de todos os valores agregados (R$) em uma economia em um 
período**;


---
class: inverse, center, middle 

## PRODUTO AGREGADO <br> = <br> RENDA AGREGADA

---
<div style="text-align: justify">


## IDENTIDADES MACROECONÔMICAS

  ---


- Agora, basta compreendermos o último conceito inicial de macroeconomia, mais especificamente, o 
de **demanda agregada**;


- **Demanda Agregada corresponde a soma dos valores (R$) de todos os consumos de bens finais realizados
em uma economia em determinado período de tempo;**


- Este conceito é imediato e também **pode ser associado aos conceitos de produto agregado e renda 
agregada**.


---
<div style="text-align: justify">

## IDENTIDADES MACROECONÔMICAS

  ---


- Para **consumir** um bem (ou serviço) final é necessário **alocar a renda** para pagar a transação.

  - Os donos de locais conseguem pagar o consumo com as rendas de aluguéis;
  
	- Os trabalhadores conseguem pagar o consumo com as rendas de salários;
	
	- Os banqueiros conseguem pagar o consumo com as rendas de juros;
	
	- Os empresários conseguem pagar o consumo com as rendas de lucros.
	
	
---
<div style="text-align: justify">

## IDENTIDADES MACROECONÔMICAS

  ---


- Supondo que toda a renda conseguida seja alocada em consumo de bens finais, 
tem-se a principal identidade contábil macroeconômica (não se trata de uma relação 
de causa e efeito, mas apenas de uma identidade de valores):

---
class:inverse, center, middle

## PRODUTO AGREGADO <br> = <br> RENDA AGREGADA <br> = <br> DEMANDA AGREGADA

---
<div style="text-align: justify">

## IDENTIDADES MACROECONÔMICAS

  ---

- Devido a identidade contábil, pode-se afirmar que é possível mensurar o produto agregado por meio 
de 3 óticas: 

  - **Ótica do Produto**: Soma dos bens finais produzidos em um país em um determinado período de tempo;
  
  - **Ótica da Renda**: Soma das rendas obtidos a partir do uso dos fatores de produção de um país em 
  um determinado período de tempo;
  
  - **Ótica da Demanda**: soma de todos os consumos de bens e serviços finais de uma economia em um 
  determinado período de tempo. 
  
  
---
class: inverse, center, middle 
name: pib


## PRODUTO INTERNO BRUTO </br> (PIB)


---
<div style="text-align: justify">


## PRODUTO INTERNO BRUTO (PIB)

  ---

- O conceito de **Produto Interno Bruto (PIB)** é largamente comentado no nosso dia a dia e, como se
pode esperar, está intimamente associado ao conceito de **Produto Agregado**. Antes de realizar esta
associação é necessário compreender dois conceitos adicionais.


---
<div style="text-align: justify">


## PRODUTO INTERNO BRUTO (PIB)

  ---


  - **Residentes**: Território geográfico em que o interesse econômico do agente é predominante (por
  exemplo, uma empresa cuja matriz é brasileira e, além disso, opera dentro do território nacional 
  é considerada residente no Brasil);
  
  - **Não Residentes**: Território geográfico em que o interesse econômico não é predominante (por
  exemplo, uma empresa brasileira cuja matriz é brasileira e, além disso, possui uma filial operando 
  em outro país é considerada residente no Brasil).
  
  
---
<div style="text-align: justify">


## PRODUTO INTERNO BRUTO (PIB)

  ---

- Assim, o **Produto Interno Bruto** corresponde a uma **abordagem do cálculo do produto agregado** em 
que não são discriminados quais os fatores de produção residentes e quais os fatores de produção não 
residentes (**o foco está no território nacional**);


- Obviamente, é chamado **interno** pois o **valor agregado foi gerado por fatores de produção em 
operação no território brasileiro** (sem ser necessariamente de brasileiros, isto é, sem ser de 
residentes). 


---
<div style="text-align: justify">


## PRODUTO INTERNO BRUTO (PIB)

  ---


- Por seu turno, o **Produto Nacional Bruto** (mais chamado de **Renda Nacional Bruta**) corresponde 
a uma abordagem do cálculo do produto agregado em que são discriminados quais os fatores de produção
residentes e quais os fatores de produção não residentes;


- Neste caso, é considerado apenas os fatores de produção de residentes, mesmo que estes fatores de 
produção não estejam operando no Brasil.


---
<div style="text-align: justify">


## PRODUTO INTERNO BRUTO (PIB)

  ---


```{r , results = 'asis', echo = F, warning = F, message = F, error = F, fig.align ='center', out.width = '100%'}


library(magrittr)


library(kableExtra)


cronograma <- data.frame(
  
  a = c('FOCO', 'FOCO'),
  
  b = c('Considera todos os fatores de produção em operação no território nacional', 
        
        'Portanto, não leva em consideração a residência'),
  
  c = c('Considera apenas os fatores de produção de residentes em operação', 
        
        'Portanto, não levam em consideração se operam no território nacional'))

knitr::kable(cronograma, 
             
             escape = FALSE,
    
             format = 'html',
             
             col.names = c('',
                           
                           'PRODUTO INTERNO BRUTO', 
                           
                           'PRODUTO NACIONAL BRUTO'),
             
             align = c('l', 'l')) %>%
  
  kable_styling(bootstrap_options = 'striped')
  

```

  
---
class: inverse, center, middle 
name: fcr


## FLUXO CIRCULAR DA RENDA 


---
<div style="text-align: justify">


## FLUXO CIRCULAR DA RENDA

  ---


- O **Fluxo Circular da Renda** é um instrumento didático complementar aos 
conceitos básicos apresentados na apresentação da identidade macroeconômica
desta aula;


- Além de apresentar as relações acima, são adicionadas informações sobre a 
participação de alguns setores institucionais;


- **Fluxo Circular da Renda: Diagrama que possui o objetivo de identificar quais
as principais transações econômicas (que foram originadas no processo de 
produção) realizadas entre os setores institucionais.**

---
<div style="text-align: justify">


## FLUXO CIRCULAR DA RENDA 

  ---

- Mais uma vez, o conceito de Fluxo Circular da Renda não se explica por si só. Torna-se necessário 
realizar algumas definições adicionais. Quais sejam:


- **Unidade Institucional**: Unidade econômica que pode contrair ativos e/ou passivos ao 
realizar alguma atividade econômica e que também pode realizar transações com outras unidades 
institucionais;


- **Setor Institucional**: Agrupamento de unidades institucionais que possuem o mesmo comportamento, 
função e objetivos econômicos.



---
<div style="text-align: justify">


## FLUXO CIRCULAR DA RENDA 

  ---

- Por uma classificação mais teórica, existem 4 setores institucionais:


- **FAMÍLIAS**: são indivíduos (ou grupos de indivíduos) que obtêm a sua renda sem serem 
inscritas no Cadastro Nacional de Pessoa Jurídica (CNPJ), ou seja, são majoritariamente pessoas 
físicas. Em geral, são os assalariados, trabalhadores autônomos;



- **EMPRESAS**: As empresas são unidades legais (a existência é reconhecida em lei, 
independente dos seus controladores), ou seja, são pessoas jurídicas que desempenham a atividade
de produção de bens e serviços no mercado. Isto é, deve haver uma prática de preços que seja 
significativa.


---
<div style="text-align: justify">


## FLUXO CIRCULAR DA RENDA 

  ---


- **GOVERNO**: Instituições públicas que desempenham a atividade de produção de bens e serviços não 
mercantis voltados para à coletividade e/ou voltados à repatição da renda e do patrimônio. São bens 
e serviços não mercantis aqueles que são prestados e/ou consumidos de forma gratuita ou semigratuita
e, neste sentido, a principal fonte de obtenção de renda destas instituições consite no pagamento 
obrigatório de tributos efetuado por todos os outros setores institucionais;

---
<div style="text-align: justify">


## FLUXO CIRCULAR DA RENDA 

  ---

- **RESTO DO MUNDO**: Todos os setores institucionais podem ser nacionais (chamados de residentes) 
ou estrangeiros (chamados de não residentes), estes setores institucionais impactam nas atividades 
produtivas um dos outros e realizam transações entre si. É chamado de “resto do mundo” pois não 
importa a nacionalidade dos estrangeiros (não residentes), basta saber que não são nacionais 
(residentes)

---

## FLUXO CIRCULAR DA RENDA 

  ---

$$Y = C + I + G + X - M$$
</br> 

.pull-left[
$Y$: Produto Interno Bruto;
  
$C$: Consumo das Famílias;
  
$I$: Investimento das Empresas;
]

.pull-right[
$G$: Gastos do Governo;

$X$: Exportações;
  
$M$: Importações.
]

---
## O BRASIL EM PERSPECTIVA

  ---

```{r}
# VISUALIZAÇÃO DOS DADOS:
agregados_macroeconomicos_grafico <- agregados_macroeconomicos %>% 
  dplyr::mutate(Componente = as.factor(Componente)) %>% 
  ggplot2::ggplot() +
  ggplot2::geom_line(mapping = ggplot2::aes(x = Data, 
                                            y = Valor, 
                                            color = Componente),
                     size = 0.5) +
  ggplot2::geom_point(mapping = ggplot2::aes(x = Data, 
                                             y = Valor, 
                                             color = Componente),
                      size = 0.75) +
  ggplot2::scale_colour_manual(values = c('#1c5253','#ff8848',
                                          '#7e7caa','#df90a9',
                                          '#00aab1','#73bb75')) + 
  ggplot2::scale_x_date(name = waiver()) +
  ggplot2::labs(title = 'Agregados Macroeconômicos',
                colour = '',
                x = 'Trimestres',
                y = 'Índice (média de 1995 = 100)') +
  xaringanthemer::theme_xaringan(text_font_size = 15,
                                 title_font_size = 20) 

agregados_macroeconomicos_grafico <- plotly::ggplotly(agregados_macroeconomicos_grafico) 


widgetframe::frameWidget(agregados_macroeconomicos_grafico, 
                         width = '100%', 
                         height = '100%')

```

  
  
  
  
  
  
  
  
  
  
  
  
  
  
  
  
  
  
  
  













































